【裁判字號】    98,訴,352
【裁判日期】    990614
【裁判案由】    違反藥事法等
【裁判全文】
臺灣士林地方法院刑事判決               98年度訴字第352號
公  訴  人  臺灣士林地方法院檢察署檢察官
被      告  乙○○
選任辯護人  何宗翰律師
上列被告因違反藥事法等案件，經檢察官提起公訴（98年度偵字
第2277、2278、7764號），本院判決如下：
    主  文
乙○○未取得合法醫師資格，擅自執行醫療業務，處有期徒刑壹
年肆月，減為有期徒刑捌月，扣案如附表三編號F-2 慈育中醫診
所病歷卡壹冊、編號F-4 慈育中醫診所產品目錄壹冊、編號F-5
慈育中醫診所章壹枚，均沒收；又製造偽藥，處有期徒刑壹年捌
月，扣案如附表三編號F-6 睿紳公司印章壹枚、編號F-7 出貨單
壹冊、編號F-8 產品價目表貳頁、編號F-12馬卡膠囊食品標籤貼
紙壹疊、編號F-14猛鋼興陽食品膠囊標籤壹疊，均沒收。應執行
有期徒刑貳年。緩刑年，緩刑期間付保護管束，並應依執行檢
察官之指示向公庫支付新臺幣肆拾萬元，及於緩刑期間向指定之
公益團體提供貳佰肆拾小時之義務勞務。
    事  實
一、乙○○無中醫師執照，其明知未取得合法醫師資格者，不得
    擅自執行醫療業務，仍自民國89年6 月起，與不知情之何國
    安等人，共同經營慈育中醫診所（原設臺北市○○區○○路
    362 號，已於92年間停業），且對外以「鍾鎮宇」中醫師自
    稱，復於慈育中醫診所停業後，仍於93、94年間在臺北市○
    ○區○○街44之55號2 樓住處或友人住處等地，為病人看診
    ，並開立處方箋，執行中醫師之醫療業務。
二、乙○○明知含有西藥之成分之藥品應依藥事法之規定向行政
    院衛生署申請核准製造，否則即屬偽藥，竟基於製造後販賣
    偽藥之犯意，於93年起，先向三合興藥業有限公司（負責人
    戴文松，其涉嫌違反藥事法案件，另由臺灣板橋地方法院檢
    察署偵查），購得「MACA」（中文譯為馬卡，以下稱馬卡）
    之原料後，再加入其自行蒐集之草藥及「Sildenafil」、「
    Caffeine」、「Hydroxyhomosildenafil （分子量504） 」
    等西藥成分，委由不知情之爵信實業有限公司（設臺北縣三
    重市○○路○ 段635 之2 號7 樓，登記負責人吳秀華，實際
    負責人楊軫湘，下稱爵信公司）裝填成膠囊，製成名稱為「
    馬卡膠囊食品」、「猛鋼興陽食物膠囊」之商品，復於93年
    間某日，以幫友人陳順善所經營之睿紳興業有限公司（設臺
    北市○○區○○路246 巷3 弄13號2 樓，實際負責人係陳順
    善，登記負責人何麗鴻係陳順善之配偶，下稱睿紳公司）申
    請食品許可證為由，取得睿紳公司之工廠登記證後，即基於
    行使偽造私文書之犯意，於不詳時地，委託不詳之人盜刻睿
    紳公司之印章，於93年6 月23日冒用睿紳公司之名義，在不
    詳地點，偽造「國產食品產製前配方審查申請書」，以品名
    「蟲草參耆膠囊食品」持向行政院衛生署申請食品許可證而
    行使上揭偽造之私文書，足生損害於睿紳公司。乙○○取得
    食品許可證後，即於93、94年間以睿紳公司之名義，以每顆
    新臺幣（下同）13至20元之價格（10顆約130 元至200 元）
    ，將上揭馬卡膠囊販賣給紫竹緣企業社負責人甲○○（另行
    審結）。
三、嗣經行政院衛生署監控電台販售之廣告產品，於96年10月22
    日向紫竹緣企業社購得上揭商品乙包，經送驗後，檢驗出「
    Sildenafil」及「Caffeine」西藥成分，向法務部調查局臺
    北市調查處（下稱臺北市調處）告發，經臺北市調處於98年
    1 月20日在爵信公司搜得帳簿及送貨單，再於同年月21日至
    臺北市○○街102 號Ｂ1 慈育中醫診所搜得如附表三之物，
    於附表三編號F-9 之物檢驗出「Sildenafil」、「Caffeine
    」、「Hydroxyhomosildenafil （分子量504） 」西藥成分
    ，並於附表三編號F-11-2、F-13-1之物，檢驗出「Caffeine
    」、「Hydroxyhomosildenafil （分子量504） 」西藥成分
    ，而查悉上情。
四、案經臺北市調處移送臺灣士林地方法院檢察署及由該署檢察
    官自動檢舉偵查起訴。
    理  由
一、按被告以外之人於審判外之言詞或書面陳述，除法律有規定
    者外，不得作為證據；又被告以外之人於審判外之陳述，雖
    不符合刑事訴訟法第159 條之1 至第159 條之4 之規定，但
    經當事人於審判程序同意作為證據，法院審酌該言詞陳述或
    書面陳述作成時之情況，認為適當者，亦得為證據。當事人
    、代理人或辯護人於法院調查證據時，知有第159 條第1 項
    不得為證據之情形，而未於言詞辯論終結前聲明異議者，視
    為有前項之同意，刑事訴訟法第159 條第1 項及第159 條之
    5 分別定有明文。本判決下列所引用被告以外之人於審判外
    之陳述（包含書面陳述），因被告乙○○及其辯護人於本院
    準備程序期日中對其證據能力均不爭執，且迄至言詞辯論終
    結前復未再聲明異議，本院審酌上開證據資料製作時之情況
    ，尚無違法不當及證明力明顯過低之瑕疵，亦認為以之作為
    證據應屬適當，故揆諸前開規定，認均有證據能力。
二、上揭犯罪事實，業據被告乙○○於本院審理時坦承不諱。其
    違反醫師法部分，有中醫師「鍾鎮宇」之名片1 張（見調查
    局卷證29）及扣案之慈育中醫診所病歷卡1 冊可稽（附表三
    編號F-2） ，可證被告確有從事醫療行為。而被告非醫事人
    員，無中醫師資格，亦有臺北市政府衛生局98年7 月15日北
    市衛醫護字第09836904700 號函可參（偵字第2277號卷第64
    頁）；另被告偽造文書、製造偽藥並販賣部分，除據共同被
    告甲○○供稱有向被告乙○○購買馬卡膠囊外，證人戴文松
    並證稱被告乙○○曾向其購買馬卡原料、證人陳順善證稱並
    未同意被告乙○○申請上揭食品許可及以睿紳公司名義販賣
    馬卡膠囊等情，復有在爵信公司扣得之帳簿及送貨單、國產
    食品產製前配方審查申請書表（見調查局卷證25）及附表三
    編號F-6 、F-7 、F-8 、F-9 、F-10、F-11-1、F-11-2、F-
    12、F-13-1、F-13-2、F-14所示之物扣案可資佐證。其中於
    附表三編號F-9 之物檢驗出「Sildenafil」、「Caffeine」
    、「Hydroxyhomosildenafil （分子量504） 」西藥成分，
    於附表三編號F-11-2、F-13-1之物檢驗出「Caffeine」、「
    Hydroxyhomosildenafil （分子量504） 」西藥成分，此有
    行政院衛生署藥物食品檢驗局98年4 月22日號藥檢參字第09
    80003655號函可佐（見調查局卷證20），事證明確，被告上
    揭犯行均堪認定，應依法論科。
三、新舊法比較適用
    被告行為後，刑法於94年1 月7 日修正，於94年2 月2 日公
    布，並於95年7 月1 日施行。按行為後法律有變更者，適用
    行為時之法律。但行為後之法律有利於行為人者，適用最有
    利於行為人之法律，刑法第2 條第1 項定有明文（刑法第2
    條係規範行為後法律變更所生新舊法律比較適用之準據法，
    是刑法第2 條本身雖經修正，但該條文既屬適用法律之準據
    法，本身尚無比較新舊法之問題，應逕適用裁判時之刑法第
    2 條規定以決定適用之刑罰法律）。又比較時應就罪刑有關
    之共犯、未遂犯、想像競合犯、牽連犯、連續犯、結合犯，
    以及累犯加重、自首減輕暨其他法定加減（如身分加減）與
    加減例等一切規定，綜其全部罪刑之結果而為比較（最高法
    院95年第8 次刑事庭會議決議參照）。
(一)被告行為時，關於罰金之最低額，修正前刑法第33條第5 款
    規定：「罰金：（銀元）一元以上。」，經依現行法規所定
    貨幣單位折算新臺幣條例第2 條規定折算後，上開罰金刑之
    最低數額為新臺幣3 元。而修正後刑法第33條第5 款則規定
    ：「罰金：新臺幣一千元以上，以百元計算之」，即修正後
    之罰金刑最低數額，已提高為新臺幣1 千元，比較新舊法適
    用結果，此部分以被告行為時之舊法較有利於被告。
(二)刑法第55條後段關於牽連犯規定，修正後刑法第55條後段業
    已刪除，如依修正前刑法第55條後段，行為人犯一罪而方法
    或結果之行為犯他罪名者，從一重處斷，依新刑法規定則分
    論併罰之。經新舊法比較結果，自以適用修正前之刑法第55
    條後段較有利於被告，而應適用修正前該條規定。
(三)關於定應執行刑之規定，修正前刑法第51條第5 款規定：「
    宣告多數有期徒刑者，於各刑中之最長期以上，各刑合併之
    刑期以下，定其刑期。但不得逾二十年。」，而修正後刑法
    第51條第5 款規定：「宣告多數有期徒刑者，於各刑中之最
    長期以上，各刑合併之刑期以下，定其刑期。但不得逾三十
    年。」，是比較新舊法之結果，自以舊法規定有利被告。
(四)綜合上述各條文修正前、後之比較，揆諸前揭最高法院決議
    所揭示之罪刑綜合比較原則，依刑法第2 條第1 項前段之規
    定，應整體適用行為時即修正前之規定。
四、核被告乙○○所為，係犯醫師法第28條前段擅自執行醫療業
    務行為罪、藥事法第82條第1 項製造偽藥罪，及刑法第216
    條、第210 條之行使偽造私文書罪。其製造偽藥後販賣之低
    度行為應為高度之製造行為所吸收，不另論罪；其盜刻睿紳
    公司印章行為，為偽造私文書之部分行為，而偽造私文書之
    低度行為，復為行使之高度行為所吸收，均不另論罪。所犯
    上開製造偽藥罪及行使偽造私文書罪間，有方法結果之牽連
    犯關係，應依修正前刑法第55條後段規定，從一重之製造偽
    藥罪處斷。又刑事法若干犯罪行為態樣，本質上原具有反覆
    、延續實行之特徵，立法時既予特別歸類，定為犯罪構成要
    件之行為要素，則行為人基於概括之犯意，在密切接近之一
    定時、地持續實行之複次行為，倘依社會通念，於客觀上認
    為符合一個反覆、延續性之行為觀念者，於刑法評價上，即
    應僅成立一罪。學理上所稱「集合犯」之職業性、營業性或
    收集性等具有重複特質之犯罪均屬之，例如經營、從事業務
    、收集、販賣、製造、散布等行為概念者是（最高法院95年
    度台上字第1079號判決意旨參照）。故被告乙○○多次違反
    醫師法執行醫療業務及多次製造偽藥之行為，應僅各論以一
    罪。所犯上開二罪間，犯意各別，行為互異，應予分論併罰
    。
五、審酌被告乙○○雖有大陸中醫師執照，但未取得我中醫師資
    格，竟擅自執行醫療業務，有損國民健康。其既曾修習中醫
    ，對於中藥不得含有未經核准製造之西藥成分當知之甚詳，
    甚且以品名「蟲草參耆膠囊食品」獲得食品許可證後，竟變
    更配方，無視消費者健康，擅自添加西藥成分，法治觀念明
    顯偏差，念其犯後坦承犯行，並與睿紳公司達成和解，有卷
    附和解書可參等一切情狀，就所犯二罪分別量處如主文所示
    之刑。其違反醫師法第28條部分，並依中華民國九十六年罪
    犯減刑條例第2 條第1 項第3 款之規定，減其刑期二分之一
    （違反藥事法第82條部分，因本院所處宣告刑已逾有期徒刑
    1 年6 月，依中華民國九十六年罪犯減刑條例第3 條第1 項
    第12款規定不予減刑），及定其應執行之刑。又被告乙○○
    前未曾因故意犯罪受有期徒刑以上刑之宣告，有本院卷附臺
    灣高等法院被告前案紀錄表可稽，本院認其經此教訓後，當
    知警惕，應無再犯之虞，因認其所受宣告之刑，以暫不執行
    為適當，併予宣告緩刑3 年，以觀後效，並啟自新（緩刑之
    宣告，乃係依裁判時之情狀考量，故緩刑之宣告，自應逕適
    用裁判時之法律，而無須比較新、舊法。易言之，犯罪行為
    雖在刑法修正前，然刑法修正後，緩刑之宣告，仍應逕適用
    修正後刑法之規定，此有最高法院95年度第8 次刑事庭會議
    決議可參）。另為使被告深切記取教訓，使其於緩刑期內能
    深知警惕，避免再度犯罪，依同法第2 項第4 、5 款之規定
    ，諭知於緩刑期間內，應依執行檢察官指示向公庫給付40萬
    元，及向指定之公益團體提供240 小時之義務勞務。以上為
    緩刑宣告附帶之條件，依刑法第74條第4 項規定，上開向公
    庫支付一定金額之條件內容得為民事強制執行名義，且依刑
    法第75條之1 第1 項第4 款規定，違反上開所定2 款之負擔
    情節重大，足認原宣告之緩刑難收其預期效果，而有執行刑
    罰之必要者，得撤銷緩刑之宣告，併此敘明。又刑法第93條
    第1 項第2 款規定，受緩刑之宣告者，有執行第74條第2 項
    第5 款至第8 款所定之事項者，得於緩刑期間付保護管束，
    故另諭知被告乙○○於緩刑期間付保護管束。
六、扣案如附表三編號F-2 慈育中醫診所病歷卡、編號F-4 慈育
    中醫診所產品目錄、編號F-5 慈育中醫診所章，為被告乙○
    ○所有違反醫師法所用之物（他字第1731號卷第109 頁），
    另編號F-7 之出貨單、F-8 產品價目表、F-12馬卡膠囊食品
    標籤貼紙、F-14猛鋼興陽食品膠囊標籤，則為被告所有製造
    販賣偽藥所用之物，均依刑法第38條第1 項第2 款規定，宣
    告沒收；偽造如附表三編號F-6 之睿紳公司印章，則依刑法
    第219 條規定，不問屬於犯人與否，沒收之。又藥事法第79
    條第1 項規定「查獲之偽藥或禁藥，沒入銷燬之」，上開沒
    入銷燬規定，係列於藥事法第8 章「稽查及取締」內，而非
    列於第9 章之「罰則」，其性質應屬行政秩序罰，屬行政機
    關行政程序科罰之權限，法院自不得越權於判決內諭知沒入
    銷燬（最高法院92年度台上字第2718號判決參照）。另違禁
    物係指依法令禁止製造、運輸、販賣、持有及行使之物而言
    。藥事法對偽藥及禁藥，並無禁止持有規定，則除其他法令
    另有禁止製造、運輸、販賣、持有及行使規定外，偽藥及禁
    藥，並非均屬違禁物（最高法院85年度台上字第4545號判決
    意旨參照），是本案查扣之偽藥（編號F-9 、F-10、F-11-1
    、F-11-2、F-13-1、F-13-2），法令上並未禁止持有，亦非
    屬違禁物，及附表三其餘之物則難認係供犯罪所用或與本案
    被告犯罪有關，自無依刑法第38條第1 項第1 款、第2 款宣
    告沒收之依據，故不予宣告沒收。
據上論斷，應依刑事訴訟法第299 條第1 項前段，醫師法第28條
第1 項前段，藥事法第82條第1 項，刑法第11條前段、第2 條第
1 項前段、第216 條、第210 條、第74條第1 項第1 款、第2 項
第4 款、第5 款、第93條第1 項、第38條第1 項第2 款、第219
條，修正前刑法第55條、第51條第5 款，中華民國九十六年罪犯
減刑條例第2 條第1 項、第7 條，判決如主文。
本案經檢察官張紜瑋到庭執行職務。
中    華    民    國    99    年    6     月    14    日
                  刑事第四庭審判長法  官  李正紀
                                  法  官  林政佑
                                  法  官  莊明達
以上正本證明與原本無異。
如不服本判決應於收受判決後10日內向本院提出上訴書狀，並應
敘述具體理由；其未敘述上訴理由者，應於上訴期間屆滿後20日
內向本院補提理由書（均須按他造當事人之人數附繕本）「切勿
逕送上級法院」。
                                  書記官  黃瓊芳
中    華    民    國    99    年    6     月    14    日
附錄論罪法條：
醫師法第28條
未取得合法醫師資格，擅自執行醫療業務者，處六個月以上五年
以下有期徒刑，得併科新臺幣三十萬元以上一百五十萬元以下罰
金，其所使用之藥械沒收之。但合於下列情形之一者，不罰：
一、在中央主管機關認可之醫療機構，於醫師指導下實習之醫學
    院、校學生或畢業生。
二、在醫療機構於醫師指示下之護理人員、助產人員或其他醫事
    人員。
三、合於第十一條第一項但書規定。
四、臨時施行急救。
藥事法第82條
製造或輸入偽藥或禁藥者，處10年以下有期徒刑，得併科新臺幣
1 千萬元以下罰金。
犯前項之罪，因而致人於死者，處無期徒刑或10年以上有期徒刑
，致重傷者，處7 年以上有期徒刑。
因過失犯第1 項之罪者，處3 年以下有期徒刑、拘役或科新臺幣
50萬元以下罰金。
第1 項之未遂犯罰之。
中華民國刑法第216 條
行使第210 條至第215 條之文書者，依偽造、變造文書或登載不
實事項或使登載不實事項之規定處斷。
中華民國刑法第210條
偽造、變造私文書，足以生損害於公眾或他人者，處5 年以下有
期徒刑。
附表三--見98年度警聲搜字第151號卷第70-72頁
┌───┬────────────┬─────────┐
│編號  │物品名稱                │數量              │
├───┼────────────┼─────────┤
│F-1   │通訊錄                  │1頁               │
├───┼────────────┼─────────┤
│F-2   │慈育中醫診所病歷卡      │乙冊              │
├───┼────────────┼─────────┤
│F-3   │報價單                  │1頁               │
├───┼────────────┼─────────┤
│F-4   │慈育中醫診所產品目錄    │乙冊              │
├───┼────────────┼─────────┤
│F-5   │慈育中醫診所章          │乙枚              │
├───┼────────────┼─────────┤
│F-6   │睿紳公司章              │乙枚              │
├───┼────────────┼─────────┤
│F-7   │出貨單                  │乙冊              │
├───┼────────────┼─────────┤
│F-8   │產品價目表              │2頁               │
├───┼────────────┼─────────┤
│F-9   │馬卡膠囊食品（大瓶裝）  │1罐               │
├───┼────────────┼─────────┤
│F-10  │馬卡膠囊食品（小瓶裝）  │1罐               │
├───┼────────────┼─────────┤
│F-11-1│馬卡膠囊食品（10粒／片／│105包             │
│F-11-2│包）                    │                  │
├───┼────────────┼─────────┤
│F-12  │馬卡膠囊食品標籤貼紙    │1疊               │
├───┼────────────┼─────────┤
│F-13-1│猛鋼興陽食品膠囊        │67包              │
│F-13-2│                        │                  │
├───┼────────────┼─────────┤
│F-14  │猛鋼興陽食品膠囊標籤    │1疊               │
├───┼────────────┼─────────┤
│F-15-1│風不痛                  │181包             │
│F-15-2│                        │                  │
├───┼────────────┼─────────┤
│F-16  │還少大力維雄丹標籤      │1疊               │
├───┼────────────┼─────────┤
│F-17-1│維雄大力丸              │1罐（4顆）        │
│F-17-2│                        │                  │
├───┼────────────┼─────────┤
│F-18  │標籤紙樣本              │1頁               │
├───┼────────────┼─────────┤
│F-19  │馬卡成分說明單          │1頁               │
├───┼────────────┼─────────┤
│F-20  │洛玫食品膠囊            │10包              │
├───┼────────────┼─────────┤
│F-21  │胎盤素及針筒            │1套               │
└───┴────────────┴─────────┘

司法院資訊處製作；財團法人民間司法改革基金會備份。
